【裁判字號】    90,台上,7239
【裁判日期】    901129
【裁判案由】    違反公司法
【裁判全文】
最高法院刑事判決                                九十年度台上字第七二三九號
    上  訴  人  甲○○
    選任辯護人  徐士斌律師
右上訴人因違反公司法案件，不服台灣高等法院中華民國九十年五月三第二審判決（
八十六年度上訴字第二○○八號，起訴案號：台灣台北地方法院檢察署八十七年度偵
字第一八三三一、二五六五五號），提起上訴，本院判決如左：
    主  文
原判決撤銷，發回台灣高等法院。
    理  由
本件原判決認定上訴人甲○○係台北市○○○路開明工商服務顧問有限公司（下稱開
明公司）負責人，竟非因公司間業務交易行為有融通資金之必要，而將其為開明公司
週轉取得之資金，貸與他人，經營登記範圍以外之該項業務。其自民國八十一年五月
間起至八十二年九月間止、及自八十四年七月起至八十五年一月間止，貸與彙豐科技
有限公司等如原判決附表（下稱「附表」）一所示之六百九十二家客戶（起訴書所載
其中編號一○三與二三六均係現代眼鏡有限公司，為同一家公司；編號五八二與五九
六均係弘瑄有限公司，亦為同一家公司，為免次序變動，仍援用各該編號；而編號四
○○、四○一之公司則係使用各該公司自己之資金，並未借款，應予扣除；另附表一
編號六九六部分係由檢察官移送併辦；公司尚未完成登記前，係以公司籌備處名義為
之，其貸與日期、金額如附表二所示。且其基於概括犯意，明知客戶中如附表二，除
其中附表二編號一三三、一六四、二五四、二五七、二六二、三○五、三一三、三三
九至三七七、三七九、四○四、四○五、四二○、四二八、四三四、四三九、四六○
、四七六、四八六、四九一、四九七、五○一、五二七、五四九、五六七、五六八、
五七八、五八一、五八六、五九七、五九九、六○二、六一二、六二三、六三二、六
三四、六三七、六六一、六七四、六七七、六八三、六八五、六八七、六九三（以上
公司籌備處雖有借款，惟未辦理公司設立登記）、及編號五八、一三二、一九一、二
○七、二一二、二一四、二五二、二五五、二七八、二八九、二九七、三二一、三三
七、四一三、四五三、四八四、五一四、五二一、五四四、五五一、五八八、六一三
、六一八、六五二（以上公司雖有借款，但未辦理增資登記），編號四○○、四○一
（以客戶自有資金為之）外，其餘之公司籌備處於辦理公司設立登記，或已設立之公
司於辦理增資變更登記時（其中編號一○三與二三六均係現代眼鏡有限公司，為同一
家公司，於八十二年九月二十七日所借資金用於辦理公司設立登記之用；編號五八二
與五九六均係弘瑄有限公司，亦為同一家公司，八十四年十月十六日所借資金用於辦
理增資變更登記之用），應收之股款，股東並未實際繳納，竟先後多次分別與各該公
司負責人（檢察官另案偵辦），共同基於犯意之聯絡，以前開貸與之資金，充作驗資
所需之存款證明，經由已成年之不知情之會計師王戈霖等人，而以各該存款證明、股
東繳納股款明細表之申請文件表明收足，向各該主管機關申辦公司設立登記或增資變
更登記。嗣經經濟部發現有異，函請法務部調查局查獲等情。因而撤銷第一審判決，
改判仍論處上訴人共同連續公司負責人，公司應收之股款，股東並未實際繳納，而以
申請文件表明收足罪刑。固非無見。
惟查，(一)、原判決認定上訴人自八十一年五月間起至八十二年九月間止，及自八十四
年七月起至八十五年一月間止，違反規定將其為開明公司週轉取得之資金貸與他人，
而經營公司登記範圍以外之業務；又基於概括之犯意，將其中部分貸款貸與公司籌備
處或已設立之公司於辦理增資變更登記時，充為股東已繳足股款之證明，以向各該主
管機關申辦公司設立登記、或增資變更登記，因認上訴人牽連犯違反公司法第十五條
第三項及同法第九條第三項之罪。原判決理由並就上訴人違反公司法第九條第三項部
分之事實，論以連續犯。惟對上訴人多次違反同法第十五條第三項之犯行，是否亦構
成連續犯，或其他法律關係，漏未明，已欠允洽。且依原判決認定，上訴人係自八
十一年五月起至八十二年九月間、及自八十四年七月起至八十五年一月間止，於此兩
段期間內犯前述犯行，但八十二年九月至八十四年七月、即前後兩段犯罪期間間隔一
年十月之久，時間並非緊接，是否為連續性犯罪，要非全無疑義，乃原審未詳細說明
其理由，逕認上訴人於上述兩段期間所犯公司法第九條第三項之犯行，構成要件相同
，為連續犯（見原判決第十頁第十至第十二行），自屬理由不備。(二)、原判決認定上
訴人與附表一所載各公司負責人，經由不知情之會計師王戈霖等人，共同以股款存款
證明，辦理公司設立或增資變更登記，是上訴人與各該公司負責人為共同正犯等情，
惟各該公司負責人與上訴人如何為犯意之聯絡﹖如何分擔實施犯行﹖且各公司負責人
如未曾與上訴人謀面、聯繫，又如何能經由「不知情」之會計師為犯意聯絡﹖又原判
決（第三頁第八至十一行）論述上訴人與各該公司負責人「以各該存款證明、股東繳
納股款明細表之申請文件表明收足，向各該機關申辦公司設立登記或增資變更登記。
」一節，該申請文件由何人製作﹖其具體內容為何﹖原判決並未詳細認定；且以不實
之存款證明或股東繳納股款明細表向主管機關申辦登記，係向何一主管機為之﹖有無
觸犯使公務員登載不實罪責﹖凡此疑點，原審均未調查並述明白，致本件事實有欠
明白，本院無從為適用法律當否之判斷。尚屬未盡調查能事之違誤。上訴人上訴意旨
，指摘原判決不當，非無理由，應認有撤銷發回更審之原因。至原審認為無罪（不另
無罪諭知）部分，因與前述發回之有罪部分，有審判不可分之關係，爰一併發回更審
。附此明。
據上論結，應依刑事訴訟法第三百九十七條、第四百零一條，判決如主文。
中      華      民      國     九十     年     十一     月    二十九    日
                               最高法院刑事第七庭
                                  審判長法官  吳  雄  銘
                                        法官  池  啟  明
                                        法官  石  木  欽
                                        法官  郭  毓  洲
                                        法官  吳  三  龍
      右正本證明與原本無異
                                              書  記  官
中      華      民      國     九十     年     十二     月      三      日


司法院資訊處製作；財團法人民間司法改革基金會備份。
